臺灣臺中地方法院民事判決
110年度訴字第2311號
原      告  黃王秀雲
訴訟代理人  許書瀚律師
被      告  蔡尚儒  

上列當事人間請求確認事實上處分權存在事件，本院於民國111
年4月28日言詞辯論終結，判決如下：
    主      文
確認如附圖編號④、⑦所示三棟建物之事實上處分權為原告所有。
訴訟費用由被告負擔。
    事實及理由
壹、程序事項
一、本件原告起訴時，原聲明求為判決命確認如附圖（即本院卷
    第27頁原證2-1）編號④、⑦、㉖及如本院卷第43頁原證2-2編
    號⑭所示建物之事實上處分權為原告所有（見本院卷第11、8
    7頁）。嗣於訴訟進行中，減縮聲明而求為判決命確認如附
    圖編號④、⑦所示3棟建物（下合稱系爭建物）之事實上處分
    權為原告所有（見本院卷第171、233頁），核與民事訴訟法
    第255條第1項第3款規定相符，應予准許。
二、被告經合法通知，未於言詞辯論期日到場，核無民事訴訟法
    第386條各款所列情形，爰依原告之聲請，由其一造辯論而
    為判決。
貳、實體事項
一、原告主張：伊於民國90年1月4日與被告簽訂不動產買賣契約
    書（下稱系爭契約書），約定向被告買受其所有如附圖編號
    ④、⑦所示坐落臺中市○○區○○段000○00地號土地（下稱236之7
    4地號土地）及同段236之72地號土地、門牌號碼臺中市○○區
    ○○○巷000○0號之3棟未辦保存登記建物（即系爭建物），被
    告並業於同月間依約將系爭建物點交予伊。爰請求確認系爭
    建物之事實上處分權為伊所有，並聲明：如主文第1項所示
    。
二、被告未於言詞辯論期日到場，亦未提出準備書狀作何聲明或
    陳述。
三、按確認法律關係之訴，非原告有即受確認判決之法律上利益
    者，不得提起，民事訴訟法第247條第1項前段定有明文。所
    謂即受確認判決之法律上利益，係指因法律關係之存否不明
    確，致原告在私法上之地位有受侵害之危險，而此項危險得
    以對於被告之確認判決除去之者而言（最高法院42年台上字
    第1031號判例意旨參照）。查原告主張其向被告買受被告所
    有之系爭建物，被告並業於90年1月間依約將系爭建物點交
    予其，其為系爭建物之事實上處分權人等語。而徵之兩造與
    訴外人甘和順前於91年3月11日向財政部國有財產署中區分
    署（下稱中區分署）申請共同承租臺中市○○區○○段000地號
    土地（嗣分割出236之74地號土地。下稱236地號土地）時，
    係切結坐落該土地上門牌號碼臺中市○○區○○○巷000○0號建物
    為渠等3人共有（下稱91年申請案）；該申請案嗣雖經撤回
    ，然俟原告於109年2月20日申請單獨承租236之74地號土地
    時，中區分署即以倘系爭建物為兩造、甘和順於91年申請案
    中切結共有之地上建物，即有所有權屬疑義為由，註銷原告
    之申請案，有中區分署110年12月13日台財產中租字第11000
    203130號函（見本院卷第121至122頁）、111年2月9日台財
    產中租字第11100019690號函暨所附土地勘查表、使用現況
    略圖及照片（見本院卷第217至228頁）可稽，可見被告於90
    年1月以後，曾於訴訟外主張自己仍為門牌號碼臺中市○○區○
    ○○巷000○0號建物之事實上處分權人，致原告因系爭建物之
    事實上處分權歸屬不明，有難以本於事實上處分權人地位從
    事私法上交易之危險。而其此一法律關係存否不明確之危險
    ，得以本件確認判決除去之，自應認原告有即受確認判決之
    法律上利益。
四、原告主張其為系爭建物之事實上處分權人等語。經查：
　㈠原告主張其於90年1月4日與被告簽訂系爭契約書，約定向被
    告買受被告所有之系爭建物等情，業據提出系爭契約書為證
    （見本院卷第19至25頁），並經證人即原告配偶黃福添結證
    明確（見本院卷第239頁）。再細繹系爭契約書第1條「買賣
    標的」記載「台中市○○區○○里00鄰○○○巷000○0號（如所附位
    置斜線部份全部）…」（見本院卷第19頁），而該契約書附
    圖斜線部分所示建物外觀形狀、坐落位置及方向（見本院卷
    第25頁），核與附圖所示系爭建物之外觀形狀、坐落位置及
    方向相同，可徵系爭契約書所載買賣標的確為系爭建物。是
    原告前揭主張，應堪採信。
　㈡原告主張被告於90年1月間依系爭契約書之約定，將系爭建物
    點交予原告乙節，亦經黃福添結證稱：伊幫原告跟被告簽好
    系爭契約書後，被告就帶伊到現場，把系爭建物點交給伊，
    叫伊可以至現場整理等語（見本院卷第239頁）；證人陳明
    輝結證以：伊自72年起一直住在臺中市○○區○○○巷000號，距
    離系爭建物大概20公尺左右。系爭建物最早做雞寮，因有人
    檢舉不能養雞，有一陣子出租給木器行。後來木器行老闆欠
    債跑路，就換成黃福添來，原告是黃福添的太太。木器行工
    廠結束後，除了原告與黃福添外，伊沒有看過其他人使用系
    爭建物等語（見本院卷第236至237頁）在案，堪認被告確已
    依約將系爭建物點交予原告占有。是原告主張其於90年1月
    間，即經被告點交而為系爭建物之事實上處分權人等語，亦
    值憑取。
　㈢至兩造與甘和順前於91年申請案中，曾切結坐落236地號土地
    上之門牌號碼臺中市○○區○○○巷000○0號建物為渠等3人共有
    。嗣兩造、甘和順於92年2月7日出具說明書（下稱系爭說明
    書），以擬將該建物過繼予他人為由，申請註銷承租案一情
    ，雖有前載中區分署110年12月13日台財產中租字第1100020
    3130號函（見本院卷第121至122頁）、111年2月9日台財產
    中租字第11100019690號函（見本院卷第217頁）、及同年1
    月22日台財產中租字第11100009680號函暨所附系爭說明書
    、承租國有非公用不動產申請書（見本院卷第173、177至17
    9頁）可佐。且兩造與甘和順於91年申請案中切結共有之建
    物即為系爭建物乙節，固亦為原告自承（見本院卷第150至1
    51頁）。惟被告於簽立系爭契約書後，確已依約將系爭建物
    點交予原告，而由原告取得系爭建物之事實上處分權，業經
    認定如前。再依證人甘和順結證稱：黃福添係伊之表哥，原
    告為伊之表嫂，伊不認識被告。黃福添跟伊說236地號土地
    可以承租，伊當時有一些資金，想說可以入股投資，故全權
    交給黃福添處理；且黃福添當時說如果有什麼切結就簽，如
    果有成功伊再投資，如果沒有成功就視同放棄，所以伊當時
    雖有簽切結書，但實際上伊沒有系爭建物之任何權利，亦沒
    有使用過該建物，且無人將該建物點交給伊。又系爭說明書
    應該是伊簽名的，但當時黃福添說要怎麼辦，伊就按照黃福
    添的想法去處理，伊事實上沒有系爭建物的權利，也沒有再
    將該系爭建物過戶給第三人等語（見本院卷第233至235頁）
    ，可認甘和順於91年間係因黃福添邀同其共同投資236地號
    土地，始配合黃福添出具切結書供作承租土地之用，嗣於92
    年間亦係應黃福添之要求而簽具系爭說明書撤回91年申請案
    ，其實際上未曾取得系爭建物之事實上處分權，遑論將之讓
    與第三人。是兩造、甘和順於91年申請案中向中區分署出具
    之切結書，及於92年2月7日出具之系爭說明書，尚不足為不
    利原告之認定。
五、從而，原告請求確認系爭建物之事實上處分權為原告所有，
    為有理由，應予准許。
六、本件事證已臻明確，原告其餘攻擊方法及所提證據，經本院
    審酌後，認於判決結果均不生影響，爰不一一予以論駁贅述
    。
七、據上論結，原告之訴為有理由，依民事訴訟法第385條第1項
    前段、第78條，判決如主文。　　
中　　華　　民　　國　　111 　年　　 5　　月　　16　　日
                  民事第二庭  法  官  李佳芳
正本係照原本作成。
如對本判決上訴，須於判決送達後20日內向本院提出上訴狀。如
委任律師提起上訴者，應一併繳納上訴審裁判費。
中　　華　　民　　國　　111 　年　　5　　月　　19 　　日
                                書記官  蔡柏倫